臺北高等行政法院判決　　　　　　　　　　　　　　　 九十年度簡字第七七三一號
　　原　　　告　甲○○
　　被　　　告　台北市政府環境保護局
　　代　表　人　沈世宏（局長）
右當事人間因空氣污染防制法事件，原告不服台北市政府中華民國九十年五月二十三
日府訴字第九００一一四六六００號訴願決定，提起行政訴訟。本院判決如左：
　　主  文
原告之訴駁回。
訴訟費用由原告負擔。
　　事  實
甲、事實概要：
    緣被告所屬衛生稽查大隊稽查人員於民國（下同）八十九年十月五日八時二十八
    分在台北市○○○路○段五號前，執行機車排放空氣污染物定期檢驗路邊攔查勤
    務，查得原告所騎乘之ＬＫＮ─三八一號重型機車（八十七年二月十一日發照）
    逾期未實施排氣定期檢驗，違反空氣污染防制法第三十九條之規定，被告乃以八
    十九年十月二十六日Ｄ0000000號違規通知書予以告發，並以同年十一月
    二日機字第Ｅ０六七八一二號處分書，處以新台幣（下同）三千元之罰鍰，原告
    不服，於八十九年十一月六日向被告所屬衛生稽查大隊陳情，請求免罰，經該大
    隊以八十九年十一月十八日北市環稽貳字第八九六一二三五九００號函復否准所
    請，原告仍表不服，提起訴願，遂向本院提起本件行政訴訟。
乙、兩造聲明：
　一、原告聲明：訴願決定及原處分均撤銷。
　二、被告聲明：駁回原告之訴。
原告主張：
  一、原告於被告處分前已完成機車排氣檢驗，應無處分之必要：
  （一）被告於八十九年十月五日檢驗當場並未要原告簽收告發通知書，且原告之機
        車於當日（十月五日）下午即檢驗合格通過，而原告於接到被告通知書前即
        已完成機車排氣檢驗，即原告於被告處分前業已補正，依被告所印之小冊子
        （機車排氣檢驗、罰鍰標準須知）第二項所述，被告「得」依行政裁量權不
        予處分，始屬合法。
  （二）況依空氣污染防制法第六十五條之規定，依本法通知限期補正改善或申報者
        ，其補正改善或申報期間，以九十日為限。原告因未接獲檢驗通知書，而於
        八十九年十月五日接受攔檢，排氣檢測合格，且於同日經過環保署所指定之
        檢測服務中心完成定期檢測，依前揭法條規定，已於補正期間完成補正，被
        告應無再予處分之必要。
  （三）又被告開立處分書時，自應依電腦資料查詢該機車是否已完成機車排氣檢驗
        ，並非以有無貼上標籤為唯一之依據。原告之機車於被告開立通知書及處分
        書前業已完成機車排氣檢驗且合格，被告自有電腦資料可稽。開立通知書應
        依電腦資料確實核對，若已完成機車排氣檢驗合格者，應無處分之必要。
  （四）被告派稽查人員在路邊攔檢，若原告機車逾期未定期檢驗，自應當場確認，
        顯然被告並非稽查有無定期檢驗，而是對被攔下之機車不管有無貼上定期檢
        驗之標籤均檢驗該機車之排氣是否合格，並當場遞交所印製之小冊子，應屬
        宣導之活動，至為明顯。而原告亦配合於當日完成檢驗合格，依法已完成義
        務之履行，自無處罰之必要。
  二、行政院環境保護署發布之「交通工具違反空氣污染防制法裁罰準則」，應屬無
      效之行政命令：
  （一）按「依本法處罰鍰者，其額度應依污染程度、特性及危害程度裁處。前項裁
        罰準則由中央主管機關定之」為空氣污染防制法第六十八條第一、二項所明
        定。行政院環境保護署並於八十八年九月十五日所發布「交通工具違反空氣
        污染防制法裁罰準則」。
  （二）依前揭準則第二條第一項第一款第一目規定：機器腳踏車未定期檢驗者，處
        三千元。而機器腳踏車以外之汽車，則依道路交通管理處罰條例規定處罰。
        依道路交通管理處罰條例第十七條規定：「汽車不依限期參加定期檢驗者，
        處汽車所有人新台幣九百元以上一千八百元以下罰鍰。」按汽車之排氣量一
        般在1000C.C至5000C.C以上，而機車均在15OC.C以下，但於罰鍰額度部分汽
        車卻比機車低很多，且汽車違反空氣污染防制法第三十九條之規定時，所處
        罰最低額亦低於同法第六十二條第一項所定最低額「一千五百元」。從而，
        行政院環境保護署所定之「交通工具違反空氣污染防制法裁罰準則」業已違
        反空氣污染防制法第六十八條第一項及第六十二條第一項之規定，依憲法第
        一百七十二條，自屬無效之行政命令。
  三、按「未實施定期檢驗或複驗仍不合格者，吊扣其牌照」、「未依第三十九條規
      定實施排放空氣污染物定期檢驗者，處汽車所有人新台幣一千五百元以上一萬
      五千元以下罰鍰。」、「主管機關依本法吊扣車輛牌照者．．．被處分人於完
      成改善後，應持憑執行單或其他證明文件領回牌照。」分別為空氣污染防制法
      第三十九條第二項及第六十二條第一項及同法施行細則第五十五條所明定。依
      被告所開立之處分書載明：「機車逾規定期限未實施定期檢驗，違反空氣污染
      防制法第三十九條之規定，依同法第六十二條規定處分，罰鍰新台幣參千元整
      。」查原處分書並未載明違反空氣污染防制法第三十九條第幾項之規定。按同
      一違法行為有兩個罰則，到底要適用哪個罰則，罰鍰或吊扣牌照？
  四、按「行政行為，非有正當理由，不得為差別待遇。」、「行政行為，應依下列
      原則為之：一、採取之方法應有助於目的之達成。二、有多種同樣能達成目的
      之方法時，應選擇對人民權益損害最少者。」分別為行政程序法第六條及第七
      條第一、二款所明定：
  （一）依第二項理由所述，汽車未實施定期檢查僅罰鍰九百元至一千八百元，而未
        實施機車排放空氣污染物定期檢驗，就須罰鍰二千元，兩者同樣是未實施定
        期檢驗，卻裁罰不同；況且汽車之廢氣排放量大於機車，機車卻要接受較重
        之處罰，依空氣污染防制法第六十八條第一、二項規定，機車之罰鍰額度應
        低於汽車，始符比例原則。
  （二）又查汽車行車執照發照三年內均免檢驗，原告機車之行車執照係八十七年二
        月十一日發照，為何機車在發照年滿一年即須檢驗，而汽車發照年滿三年（
        現已改為發照年滿五年）才須檢驗，同樣新車時是合於廢氣排放標準，又無
        正當理由，而機車不管新舊，發照年滿一年即須檢驗，是否已造成差別待遇
        。據此，原告之機車於九十年二月十日前應可免實施機車排放空氣污染物定
        期檢驗，始合於前揭法條規定。
  （三）按機車未實施定期檢驗者，有兩個罰則─吊扣牌照或罰鍰。其法規規範意旨
        著重在「注意義務與行為之履行」，依空氣污染防制法施行細則第五十五條
        規定：「主管機關依本法吊扣車輛牌照者．．．被處分人於完成改善後，應
        持憑執行單或其他證明文件領回牌照。」，按吊扣牌照及罰鍰同為能達到「
        注意義務與行為之履行」目的之方法，其中又以吊扣牌照為對人民權益損害
        最少者，因機車所有人只要完成排氣檢驗，即可憑執行單或其他證明文件領
        回牌照，不必受罰鍰之處分。被告之處分明顯違反前開法條之規定。
  五、依行政院環境保護署八十七年九月一日發布之「汽車排放空氣污染物稽查作業
      要點（以下簡稱稽查作業要點）」第七點第二項第三款規定：「稽查人員應先
      確認攔檢之機車未完成當年度排氣定期檢驗，方可檢查。」，由被告書面告知
      原告之事項，即證明稽查人員八十九年十月五日當場並未完成確認原告之機車
      是否已完成當年度排氣定期檢驗。又原告於八十九年十月五日已檢驗合格，且
      被告之稽查人員於路邊攔檢排氣檢測，亦通過檢查合格，原告之機車並無污染
      環境，此由訴願決定理由欄第五項稱：「經檢測系爭車輛排氣符合排放標準，
      僅證明系爭機車符合空氣污染防制法第三十三條規定，其檢測結果與定期檢驗
      無涉。」一節，亦可證明。是被告於完成確認原告之機車是否完成當年度排氣
      定期檢驗前，原告之機車已檢驗合格，被告認定原告之機車未有八十九年排氣
      定期檢驗紀錄，應非事實，故被告所寄發之通知書及處分書有違前揭稽查作業
      要點有關檢查程序之規定，應予撤銷。
  六、訴願決定理由欄第七項稱：「空氣污染防制法第三十九條第二項所規定之未實
      施定期檢驗者，吊扣其牌照，按吊扣行為本質上是直接強制方法，為用於促履
      行義務之手段，故該法將其規定於第三章『防制』，有別於第六十二條係為第
      四章『罰則』。．．．訴願人主張吊扣行為為一罰則，實有誤解。」一節，即
      可證明第三章之「防制」重於第四章之「罰則」。又吊扣牌照係屬「防制」階
      段之「罰則」，自優先適用，第三章之「防制」達不到立法之目的時，始依第
      四章之「罰則」處分，被告不優先依法處以吊扣牌照，卻處以「罰鍰」之手段
      ，並無法達成防制之目的，又有變相加稅之嫌，恐非立法之目的。查「稽查作
      業要點」第九點第二項已有明文規定有關吊扣牌照之執行方式，被告以「囿於
      實際公務資源限制而全部未履行該項作為義務」為由，恐係推托之詞。
被告主張：
  一、處分法令依據：
  （一）按空氣污染防制法第三十九條第一項規定：「使用中之汽車應實施排放空氣
        污染物定期檢驗，．．．，未實施定期檢驗或複檢仍不合格者，吊扣其牌照
        。」第六十二條第一項規定：「未依第三十九條規定實施排放空氣污染物定
        期檢驗者，處汽車所有人新台幣一千五百元以上一萬五千元以下罰鍰。」
  （二）同法施行細則第三十七條第一款規定：「本法第三十九條所定使用中汽車實
        施排放空氣污染物定期檢驗，應依下列規定辦理：一、機器腳踏車，依中央
        主管機關公告之區域、頻率、期限至認可之定期檢驗站實施。」
  （三）行政院環境保護署八十八年十月五日（八八）環署空字第六六四九八號公告
        ：「主旨：公告使用中機器腳踏車實施排放空氣污染物定期檢驗之區域、頻
        率及期限。．．．公告事項：一、實施區域：臺北市、高雄市、．．．台北
        縣．．．等二十三縣市。二、實施頻率：凡設籍於前述區域且使用滿一年以
        上之機器腳踏車應每年實施排放空氣污染物定期檢驗乙次。三、檢驗期限：
        前述使用中機器腳車所有人應每年於行車執照原發照月份至次月份間實施檢
        驗。．．．」
  （四）交通工具排放空氣污染物檢驗及處理辦法第十條第三項規定：「使用中車輛
        之所有人應依規定期限參加定期檢驗；未依規定期限參加定期檢驗或定期檢
        驗不合格者，除機器腳踏車依本法第六十二條規定處罰外，依道路交通管理
        處罰條例規定處理。」
  （五）交通工具違反空氣污染防制法裁罰準則第二條第一款規定：「汽車所有人違
        反本法第三十九條規定，其罰鍰額度如下：一、機器腳踏車：（一）逾規定
        期限未實施排放空氣污染物定期檢驗者，新臺幣三千元。（二）經定期檢驗
        不符合排放標準，未於一個月內修復並複驗者，新臺幣二千元。（三）經定
        期檢驗不符合排放標準，於期限屆滿後之複驗不合格者，新臺幣一千五百元
        。」
  二、查證經過及被告答辯意旨：
  （一）卷查本案係被告所屬衛生稽查大隊稽查人員依法執行機車路邊攔檢查核勤務
        ，於事實欄所述時、地攔檢原告所有之ＬＫＮ─三八一號重型機車，逾期仍
        未實施排氣定期檢驗，被告為求慎重起見，當場未開立舉發通知書，而先以
        拍照存證，執勤稽查人員為避免口頭告訴方式無法使受檢人正確知曉，特別
        利用書面告知方式，其全文如下：「台端所騎乘ＬＫＮ─三八一號重型機車
        業經台北市○○○○○路邊攔檢，若查明該機車逾規定期限未實施定檢，將
        予郵寄通知書舉發」，並請受檢人簽名，以免口頭告知易有訛傳。俟查詢行
        政院環境保護署機車檢驗紀錄顯示ＬＫＮ─三八一號重型機車未有任何八十
        九年排氣定檢紀錄，乃依法掣單舉發，郵寄送達原告，並無違誤。此有陳情
        訴願簽辦單及採證相片影本乙幀等相關資料附卷可稽。
  （二）次查空氣污染防制法第三十九條明定，使用中汽車（包含機車）應實施排放
        空氣污染物定期檢驗，就機車定檢之實施頻率（使用滿一年以上機車每年乙
        次）及檢驗期限（原發照月份至次月份間實施檢驗）已有明文規定。為使民
        眾充分瞭解相關檢驗規定及實施、取締日期，除由環保署印製宣導紅布條、
        宣導海報外，並錄製宣導短片於電視臺播放；被告並於八十八年七、八月執
        行路邊排氣檢測勤務時廣發傳單。機車所有人均應於指定期限內主動前往行
        政院環保署認可之定期檢驗站實施定期檢驗，方屬合法。
  （三）空氣污染防制法第三十三條係規定交通工具排放空氣污染物應符合排放標準
        ，違反者以同法第五十八條處分；第三十九條則規定使用中之汽車應實施排
        放空氣污染物定期檢驗，未遵守者依同法第六十二條處分；是「交通工具排
        放空氣污染物應符合排放標準」及「應實施排放空氣污染物定期檢驗」二者
        法源依據不同，適用之罰則亦不相同。被告機車攔檢查核勤務即針對「使用
        中」之機器腳踏車進行上述二項空氣污染防制法規定事項查核工作，原告主
        張查核作業乃為宣導工作，對此有所爭執，顯屬誤解。被告稽查人員倘使發
        現有逾規定期限未定期檢驗者，「得」依法告發、處分，處汽車所有人三千
        元之罰鍰，原告主張原處分機關「得」依行政裁量權不予處分乙詞，實為推
        托卸責之詞，實不足採。經檢測車輛排氣符合排放標準，僅證明該機車符合
        空氣污染防制法第三十三條規定，其檢測結果與定期檢驗無涉，不足以排除
        該車輛於被告攔檢查核勤務時所見，未參加定期檢驗之事實。
  （四）原告主張命令與法律牴觸無效乙節，查空氣污染防制法第六十八條第一項：
        「依本法處罰鍰者，其額度應依污染程度、特性及危害程度裁處。」，但依
        該法處罰鍰者，由第四十七條至第六十三條之規定，包含各種違法之罰則，
        並非僅規範交通工具而已。且機車有無實施定期檢驗為一零和事實（有就是
        有，沒有就是沒有），法條規範意旨著重在注意義務與行為之履行。本案違
        法之罰鍰額度為一千五百元至一萬五千元之間。而行政程序第六條規定：「
        同態樣所規範之罰鍰額度，是否盡皆允當而合乎比例原則，要屬立法考量與
        司法解釋之範疇，並非行政機關所得擅斷，原告執此為辯，恐屬誤解。
  （五）至原告主張同一違法行為有兩個罰則疑義乙節，經查空氣污染防制法第三十
        九條第二項所規定規定之未實施定期檢驗者，吊扣其牌照，吊扣行為本質上
        是直接強制方法，僅為用於促履行義務之手段，故該法將其規定於第三章防
        制，有別第六十二條乃為第四章罰則。依據空氣污染防制法第三十九條第二
        項規定，對於未實施排放空氣污染物定期檢驗之使用中汽車，被告固然可以
        吊扣牌照之作為義務，囿於實際公務資源限制而全部未履行本項作為義務，
        惟非原告所謂做出差別待遇，更未對原告造成或增加任何不當利益損失，原
        告主張吊扣行為為一罰則，實有誤解，尚難以此為由而主張免責。
　　理  由
一、按「使用中之汽車應實施排放空氣污染物定期檢驗，．．未實施定期檢驗或複檢
    仍不合格者，吊扣其牌照。」、「未依第三十九條規定實施排放空氣污染物定期
    檢驗者，處汽車所有人新台幣一千五百元以上一萬五千元以下罰鍰。」、「本法
    第三十九條所定使用中汽車實施排放空氣污染物定期檢驗，應依下列規定辦理：
    一、機器腳踏車，依中央主管機關公告之區域、頻率、期限至認可之定期檢驗站
    實施。」空氣污染防制法第三十九條第一項、第六十二條第一項、同法施行細則
    第三十七條第一款、分別定有明文。又行政院環境保護署八十八年十月五日（八
    八）環署空字第六六四九八號公告：「主旨：公告使用中機器腳踏車實施排放空
    氣污染物定期檢驗之區域、頻率及期限。．．．公告事項：一、實施區域：臺北
    市、高雄市、．．．台北縣．．．等二十三縣市。二、實施頻率：凡設籍於前述
    區域且使用滿一年以上之機器腳踏車應每年實施排放空氣污染物定期檢驗乙次。
    三、檢驗期限：前述使用中機器腳車所有人應每年於行車執照原發照月份至次月
    份間實施檢驗。．．．」，另「汽車所有人違反本法第三十九條規定，其罰鍰額
    度如下：一、機器腳踏車：（一）逾規定期限未實施排放空氣污染物定期檢驗者
    ，新臺幣三千元。．．二、機器腳踏車以外之汽車，依道路交通管理處罰條例規
    定處罰。」交通工具違反空氣污染防制法裁罰準則第二條第一款於有明定。
二、本件被告所屬衛生稽查大隊稽查人員於八十九年十月五日八時二十八分在台北市
    ○○○路一段五號前，執行機車排放空氣污染物定期檢驗路邊攔查勤務，查得原
    告所騎乘之ＬＫＮ─三八一號重型機車，逾期未實施排氣定期檢驗，遂以其違反
    空氣污染防制法第三十九條之規定，經被告以八十九年十月二十六日Ｄ0000
    000號違規通知書予以告發，並以同年十一月二日機字第Ｅ０六七八一二號處
    分書，處以三千元之罰鍰，經核並無不合。原告不服，主張如事實欄所載。
三、經查，原告雖主張由被告書面告知原告之事項，即證明稽查人員八十九年十月五
    日當場並未依稽查作業要點第七點第二項第三款規定完成確認原告之機車是否已
    完成當年度排氣定期檢驗；又原告於八十九年十月五日已檢驗合格，於被告處分
    前已完成機車排氣檢驗，應無處分之必要云云。惟查，稽查作業要點第七點第二
    項第三款係規定在停車場（保養場除外）、站、道路或其他適當場所為「氣狀污
    染物」之稽查程序，與本件無涉；且空氣污染防制法第三十九條之規定，係對應
    定期檢驗作為義務違反者處罰，原告於被查獲時，既有逾期未實施排氣定期檢驗
    之事實，則被告予以處罰，於法即無違誤。至被告於被查獲後，始補行檢驗，亦
    無礙於其違規事實之成立。
四、原告雖又主張行政院環境保護署發布之「交通工具違反空氣污染防制法裁罰準則
    」第二條第二款規定，機器腳踏車以外之汽車，依道路交通管理處罰條例規定處
    罰，而依道路交通管理處罰條例第十七條規定，汽車不依限期參加定期檢驗者，
    處汽車所有人九百元以上一千八百元以下罰鍰，而汽車之排氣量大於機車，汽車
    違反空氣污染防制法第三十九條之規定時，所處罰最低額亦低於同法第六十二條
    第一項所定最低額「一千五百元」，從而，行政院環境保護署所定之「交通工具
    違反空氣污染防制法裁罰準則」業已違反空氣污染防制法第六十八條第一項及第
    六十二條第一項之規定係屬無效之行政命令云云。但查，交通工具違反空氣污染
    防制法裁罰準則係依空氣污染防制法第六十八條第二項規定訂定者，為法規命令
    ；其第二條第一款第一目訂定機器腳踏車逾規定期限未實施排放空氣污染物定期
    檢驗者，處罰三千元，並未逾越空氣污染防制法第六十二條第一項所訂罰鍰數額
    ，且本件係就機車違反空氣污染防制法第三十九條所為之處罰，與汽車無涉。且
    空氣污染防制法第三十九條所訂之排放空氣污染物定期檢驗與道路交通管理處罰
    條例第十七條所訂違反之汽車定期檢驗之處罰，因二者機器不同，可能造成排放
    空氣污染物之機率有異，經主管機關調查分析後，訂立不同之規定及處罰，如機
    車在發照年滿一年即須檢驗，而汽車發照年滿三年（現已改為發照年滿五年）才
    須檢驗，均屬立法政策問題；且機車與汽車係屬不同之車輛，規範基礎不同，其
    不同規定自無原告所稱之差別待遇或比例原則問題。
五、又原告雖主張本件應採吊扣牌照而非罰鍰方式處分一節，經查，姑不論被告採取
    罰鍰處分為合法之處分，如依原告主張採吊扣牌照方式為之，則機車駕駛人如在
    牌照吊扣期間行駛者，依道路交通管理處罰條例第十二條規定，將受三千六百元
    以上七千二百元以下罰鍰，並禁止其行駛，對機車駕駛人而言，未必有利，原告
    主張亦無可採。至被告機關即囿於實際公務資源限制而全部未履行本項作為義務
    ，則空氣污染防制法第三十九條就未實施定期檢驗者，吊扣其牌照之規定，有無
    存在必要，即非無檢討餘地。
六、綜上所述，本件原處分並無違誤，訴願決定予以維持，亦無不合，原告起訴意旨
    為無理由，應予駁回。並不經言詞辯論為之。
據上論結，原告之訴為無理由，依行政訴訟法第九十八條第三項前段，判決如主文。
中　　華　　民　　國　　　九十一　　年　　　五　　　　月　　二十九　　　日
                    　　　　　　 臺北高等行政法院  第五庭
                                　　　　　　　　　 法  官　黃清光
右為正本係照原本作成。
本件以訴訟事件所涉及之法律見解具有原則性者為限，始得於本判決送達後二十日內
向本院提出上訴狀（須按他造人數附繕本），並經最高行政法院許可後方得上訴。
中　　華　　民　　國　　　九十一　　年　　　五　　　　月　　  三十　　　日
            　　　　　　　　　　　　　　    　     書記官　楊子鋒
